最高法院刑事判決　　　　　　一○○年度台上字第一五八一號
上　訴　人　陳○○
選任辯護人　陳益軒律師（法律扶助律師）
上列上訴人因妨害性自主案件，不服台灣高等法院台中分院中華
民國九十八年十月十五日第二審更審判決（九十八年度上更(一)字
第一六七號，起訴案號：台灣台中地方法院檢察署○○○年度偵
字第一六八三○號），提起上訴，本院判決如下：
    主  文
原判決撤銷，發回台灣高等法院台中分院。
    理  由
本件原判決認定上訴人陳○○（姓名、年籍詳卷）知悉Ａ女乃未
滿十四歲之幼童，且係肢體及智能均有障礙之身心障礙者（係多
重重度肢障及中度智障者），竟基於強制性交之概括犯意，自民
國○○○年八月初某日起至同年九月一日（○○颱風時）止，利
用其與Ａ女同睡一房之機會，在其台中市○○區住處房間內，以
伸手撫摸及摩擦Ａ女之陰部，並要求Ａ女撫摸其生殖器，且以手
指插入或以生殖器碰觸及摩擦Ａ女之陰部之方式，違反Ａ女之意
願，連續對Ａ女為猥褻及性交之行為多次。因而撤銷第一審為上
訴人之科刑判決，改判依修正前刑法連續犯規定，論處上訴人連
續對未滿十四歲之身體障礙、心智缺陷之女子，以違反其意願之
方法而為性交罪刑（處有期徒刑八年），固非無見。
惟查：(一)、行為後法律有變更，致發生新舊法比較適用時，除與
罪刑無關者，例如易刑處分、拘束人身自由之保安處分等事項，
不必列入綜合比較，得分別適用有利於行為人之法律，另從刑原
則上附隨於主刑一併比較外，於比較新舊法時應就罪刑有關之一
切情形，含本刑及有關之共犯、未遂犯、想像競合犯、牽連犯、
連續犯、結合犯，以及累犯加重、自首減輕暨其他法定加減原因
（如身分加減）等，綜其全部罪刑之結果為比較後，擇較有利者
為整體之適用，不能予以割裂而分別適用個別有利之條文。本件
上訴人行為後，刑法部分條文已經修正公布施行，其中第二百二
十二條第一項之加重強制性交罪，其法定刑已從「無期徒刑或七
年以上有期徒刑」，修正為「七年以上有期徒刑」，另刪除第五
十六條連續犯之規定。原審於為新舊法之比較時，並未就罪刑有
關之一切情形，比較其全部之結果，而為整體之適用，就其中本
刑部分選擇有利於上訴人之新法，而關於連續犯部分選擇有利於
上訴人之舊法，予以割裂適用（見原判決第十一頁第十九行至第
十二頁第七行），自有適用法則不當之違法。(二)、所謂經驗法則
，係指社會上一般人基於日常生活經驗認為當然之一定規則，而
非少數人特殊行為之準則或個人主觀上之推測。又刑事訴訟法第
一百五十七條所稱毋庸舉證之「公眾週知之事實」，係指具有通
常知識經驗之一般人所通曉且無可置疑而顯著之事實而言，如該
事實非一般人所知悉或並非顯著或尚有爭執，即與公知事實之性
質，尚不相當，自仍應舉證證明，始可認定，否則即有違認定事
實應憑證據之法則。原判決就上訴人所辯Ａ女經性侵害診斷結果
，身體並無明顯外傷，且處女膜完整，足見Ａ女所稱遭其猥褻及
性侵情節，顯非事實乙節，於理由稱：「……而查，因一般成年
男子之手指顯較性器官為小，且女子之處女膜也有彈性，成年男
子以手指插入女子陰部未必當然造成處女膜破裂，又Ａ女僅為幼
童，其陰部及該處皮膚自較成年女子狹小及薄弱，是倘若被告（
指上訴人，下同）以手指強行戳入Ａ女之陰部，不僅未必造成Ａ
女之處女膜破裂，且可能因被告之指甲戳及Ａ女陰部之各處皮膚
，致Ａ女發生流血之情況。」（見原判決第九頁第九至十五行）
。而認Ａ女之驗傷診斷證明書載明Ａ女處女膜完整等情，自不足
以認定Ａ女所述顯然不實，得作為有利上訴人之證據等情。惟原
判決上開處女膜未必破裂之論斷，涉及醫學專業判斷，是否得認
係屬具有通常知識經驗之一般人所通曉且無可置疑而顯著之事實
，仍非無疑。揆諸上開說明，原審未以相當證據或請相關醫療人
員、院所予以說明或證明上開診斷證明書何以不得採為有利於上
訴人之證據，逕以推測或擬制之方法以為裁判基礎，即有未合。
再原審前揭上訴人性侵害行為造成Ａ女陰部皮膚流血之論述（見
原判決第九頁第十五行），及援用Ａ女證述其有因此流血等證言
（見原判決第八頁第二十四、二十八行），核與所引卷附之驗傷
診斷書所載Ａ女陰部及其他部位均無傷害等情，顯然有異，原判
決對此亦未說明其不符之原因，即遽為判斷，亦有判決理由與所
採之證據不相適合之違誤。(三)、在審判外聽聞自親身知覺、體驗
之人所為陳述之「傳聞證人」，因親身知覺、體驗之原陳述者，
未親自到庭依人證調查程序陳述並接受當事人之詰問，無從確保
當事人之反對詰問權，且有悖直接審理及言詞審理主義，影響程
序正義之實現，故原則上，「傳聞證人」於審判外所為之陳述，
其證據能力應予以排除。此為本院前次發回意旨已敘明。乃原判
決仍逕採證人蘇月楓於警詢及偵查中聽聞自他人之供述（見原判
決第十頁第四行至第十四行），其違背證據法則之違誤仍然存在
。以上或為上訴意旨所指摘，或為本院得依職權調查之事項，應
認原判決仍有撤銷發回更審之原因。
據上論結，應依刑事訴訟法第三百九十七條、第四百零一條，判
決如主文。
中    華    民    國  一○○  年    三    月  三十一  日
                      最高法院刑事第三庭
                          審判長法官  陳  正  庸  
                                法官  林  秀  夫  
                                法官  林  瑞  斌  
                                法官  謝  靜  恒  
                                法官  魏  新  和  
本件正本證明與原本無異
                                      書  記  官  
中    華    民    國  一○○  年    四    月    六    日
                                                      Q